---
title: "تحليل اكتواري وإحصائي لمشروع أبو تميم للعطور"
subtitle: "Actuarial & Statistical Analysis of Retail Sales and Loss Data"
author: "Islam Mohammed"
date: today
format:
  html:
    toc: true
    toc-title: "المحتويات"
    theme: cosmo
    code-fold: true
    embed-resources: true
lang: ar
dir: rtl
---

## مقدمة (Introduction)

هذا التقرير يقدّم تحليلاً إحصائياً كاملاً لبيانات مبيعات ومصروفات مشروع تجاري حقيقي
(محل عطور) على مدار ثلاث سنوات (2023-2025)، باستخدام لغة R والمنهجية الإحصائية
التي تُستخدم في تسعير التأمين وتقدير المخاطر (Actuarial Risk Analysis).

الهدف: الانتقال من "وصف البيانات" إلى "استنتاجات مدعومة إحصائياً" يمكن الدفاع عنها
أمام أي جهة تحليلية أو تأمينية.

```{r}
#| echo: false
#| message: false
#| warning: false
library(tidyverse)
library(readxl)
library(knitr)
```

## 1. تجهيز وتنظيف البيانات (Data Preparation)

```{r}
#| message: false
data <- read_excel("sales.xlsx")%>%
  rename(sales_2023 = salse_2023,
         sales_2024 = salse_2024,
         sales_2025 = salse_2025) %>%
  mutate(row_id = row_number())

# تحويل من عريض لطويل مع معرّف صف ثابت — يمنع مشاكل الدمج (many-to-many)
sales_long <- data %>%
  pivot_longer(cols = c(sales_2023, sales_2024, sales_2025),
               names_to = "year", values_to = "sales_value") %>%
  mutate(year = gsub("sales_", "", year)) %>%
  select(row_id, year, sales_value)

dead_long <- data %>%
  pivot_longer(cols = c(dead_2023, dead_2024, dead_2025),
               names_to = "year", values_to = "dead_value") %>%
  mutate(year = gsub("dead_", "", year)) %>%
  select(row_id, year, dead_value)

combined <- left_join(sales_long, dead_long, by = c("row_id", "year")) %>%
  mutate(
    year = as.numeric(year),
    loss_ratio_pct = round((dead_value / sales_value) * 100, 2),
    high_risk_flag = ifelse(loss_ratio_pct > 50, 1, 0)
  )
```

البيانات النهائية تحتوي على `r nrow(combined)` سجل موزعة على ثلاث سنوات، بمفتاح
دمج فريد (`row_id` + `year`) يضمن دقة كل صف.

## 2. الإحصاء الوصفي (Descriptive Statistics)

```{r}
#| echo: false
combined %>%
  group_by(year) %>%
  summarise(
    `متوسط المبيعات` = round(mean(sales_value, na.rm = TRUE), 0),
    `متوسط الهدر` = round(mean(dead_value, na.rm = TRUE), 0),
    `الانحراف المعياري للمبيعات` = round(sd(sales_value, na.rm = TRUE), 0)
  ) %>%
  kable(caption = "ملخص إحصائي حسب السنة")
```

```{r}
#| echo: false
#| fig-cap: "توزيع المبيعات عبر السنوات الثلاث"
ggplot(combined, aes(x = factor(year), y = sales_value, fill = factor(year))) +
  geom_boxplot() +
  labs(x = "السنة", y = "المبيعات (ريال)", fill = "السنة") +
  theme_minimal() +
  theme(legend.position = "none")
```

## 3. اختبار الفرضيات وتحليل التباين (Hypothesis Testing & ANOVA)

هل الفروق الظاهرة بين السنوات حقيقية إحصائياً، أم مجرد تذبذب طبيعي؟

```{r}
sales_model <- aov(sales_value ~ factor(year), data = combined)
summary(sales_model)
```

```{r}
#| echo: false
TukeyHSD(sales_model) %>%
  broom::tidy() %>%
  kable(caption = "مقارنات ثنائية بين كل زوج سنوات (Tukey HSD)")
```

**الخلاصة**: الفروق بين 2023 والسنتين التاليتين معنوية إحصائياً (p < 0.05)،
بينما الفرق بين 2024 و2025 غير معنوي — أي أن المشروع حقق قفزة حقيقية ثم استقر
على مستوى الأداء الجديد.

## 4. النمذجة التنبؤية (Predictive Modeling)

### 4.1 الانحدار الخطي — العلاقة بين المصروفات والمبيعات

```{r}
linear_model <- lm(sales_value ~ dead_value, data = combined)
summary(linear_model)
```

النموذج يفسر `r round(summary(linear_model)$r.squared * 100, 1)`% من التباين في
المبيعات. **تنويه منهجي**: هذه علاقة ارتباط قوية، وليست بالضرورة علاقة سببية —
الأرجح أن المتغيرين يتحركان معاً مع نمو حجم النشاط التجاري ككل.

### 4.2 الانحدار اللوجستي — التنبؤ بمخاطرة ارتفاع نسبة الهدر

```{r}
model_logit <- glm(high_risk_flag ~ sales_value, data = combined, family = "binomial")
summary(model_logit)
```

```{r}
#| echo: false
exp(coef(model_logit))
```

**الخلاصة بأمانة إحصائية**: قيمة المبيعات وحدها لم تظهر كمتنبئ معنوي إحصائياً
لتصنيف "مخاطرة عالية" (p > 0.05) — وهذه نتيجة مشروعة تستحق التوثيق كما هي، إذ
تشير إلى ضرورة إدخال متغيرات إضافية في نماذج مستقبلية بدل الاعتماد على متغير واحد.

## 5. الخلاصة والتوصيات (Conclusion & Recommendations)

- نمو المبيعات بين 2023 و2024/2025 **مؤكد إحصائياً**، وليس نتيجة تذبذب عشوائي
- الأداء استقر بين 2024 و2025 دون فرق معنوي — مؤشر نضج تشغيلي بعد مرحلة النمو السريع
- العلاقة بين المصروفات والمبيعات قوية (R² ≈ 0.87) لكنها ارتباطية، تحتاج بيانات
  سببية إضافية لتأكيد الاتجاه
- نموذج تصنيف المخاطر الحالي بحاجة لمتغيرات إضافية (مثل نوع المنتج، الموسم،
  طريقة الدفع) لتحسين قوته التنبؤية

---

*تم إعداد هذا التقرير باستخدام R وQuarto كجزء من ملف أعمال (Portfolio) متخصص
في التحليل الإحصائي والاكتواري.*
